最高法院刑事判決　　　　　　九十六年度台上字第四一二九號
上　訴　人　甲○○
選任辯護人　張慶宗律師
上列上訴人因違反商業會計法案件，不服台灣高等法院台中分院
中華民國九十五年四月二十七日第二審更審判決（九十五年度上
更(二)字第四五號，起訴案號：台灣台中地方法院檢察署九十一年
度偵字第二三０七七號），提起上訴，本院判決如下：
    主  文
原判決撤銷，發回台灣高等法院台中分院。
    理  由
本件原判決認定上訴人甲○○有原判決事實欄所載犯行，因而撤
銷第一審關於上訴人部分之科刑判決，改判依牽連犯關係從一重
論處上訴人共同連續行使偽造私文書，足以生損害於他人罪刑。
固非無見。
惟查：(一)認定事實所憑之證據，須實際存在，就該案卷宗不難考
見者，始克當之。倘判決書內所記載之證據，與卷宗內筆錄或文
件之內容不相適合，則其判決之根據，實際上並不存在，自屬採
證違法。本件原判決認定，上訴人與某不知真實姓名之年滿十八
歲以上之人基於犯意聯絡，由上訴人委請該某不知真實姓名之年
滿十八歲以上之人，蓋上偽刻黃順安之印章，而偽造印文於所偽
造黃順安自行申請召集臨時股東會之申請書上而偽造私文書，…
…許添宏復同時偽造黃順安擔任仁揮企業股份有限公司（下稱仁
揮公司）董事之民國九十年九月二十五日上午十時之股東臨時會
議事錄、黃順安擔任仁揮公司董事長之九十年九月二十五日下午
二時之董事會議事錄、董事會董事簽到薄、黃順安九十年九月二
十五日同意擔任仁揮公司董事之願任同意書、黃順安九十年九月
二十五日同意擔任仁揮公司董事長之願任同意書、仁揮公司公司
變更登記申請書、公司變更登記表等，並由甲○○委請該某不知
真實姓名之年滿十八歲以上之人分別在上開文件上蓋上該偽刻黃
順安之印章而偽造黃順安之印文及偽造黃順安之署押，詳情如原
判決附表一所示，而偽造上開私文書云云；並於理由二之(二)說明
：因上訴人迭辯稱：伊係依李文耀之指示將黃順安之身分證影本
及印章交給許添宏，其後再幫忙將文件取回交給李文耀，但其並
未在其上簽名蓋章等語，是本件雖可認定上訴人確有經手如原判
決附表一所示文件，然尚查無證據證明各該文件上之黃順安印文
及署押為上訴人親自所為，衡諸事理應可認定係上訴人委請某不
知真實姓名、年籍之人所為。又欲在該等文件上之正確欄位簽名
蓋章，非屬易事，應非為兒童或少年所能正確完成，故可認定係
年滿十八歲以上之人所為；且該某不知真實姓名之年滿十八歲以
上之人既未經授權，而在各該文件上冒黃順安名義蓋用上開偽刻
黃順安之印章而偽造黃順安之印文，及偽簽黃順安之署押，自可
認定該某不知真實姓名之年滿十八歲以上之人知悉上情且與上訴
人甲○○有犯意聯絡及行為分擔甚明云云。就該某不知真實姓名
之年滿十八歲以上之人亦參與上述行為並為共犯一節，並未敘明
其所憑之證據，僅係以推測之詞作為論斷之依據，顯與證據法則
有違。(二)科刑之判決書，須將認定之犯罪事實詳記於事實欄，然
後於理由內逐一說明其憑以認定之證據，使事實與理由兩相一致
，方為合法。倘事實欄已有敘及，而理由內未加說明，是為理由
不備，又若事實之記載與理由互相齟齬，即屬理由矛盾，其判決
當然為違背法令，自足構成撤銷之原因。本院前次發回意旨已指
明，原判決事實記載「『李文耀』與甲○○由他處覓得不知情之
黃順安國民身分證影本資料，並偽刻黃順安之印章一枚」，乃未
於理由內說明其認定之依據，有判決未備理由之違失等情。乃原
判決僅於理由二之(一)說明：「被告甲○○既有經手上開黃順安之
身分證影本及印章，其又無法證明該身分證影本及印章確為李文
耀所交付，衡諸情理，應可認為該身分證影本係被告甲○○以不
詳管道所取得，該印章則係被告甲○○所偽刻」云云，仍係以臆
測之詞作為論斷之依據，致該瑕疵仍然存在；且就黃順安國民身
分證影本資料係何人取得，事實與理由之敘述亦不一致，有判決
理由矛盾之違誤。(三)審理事實之法院，對於案內與認定事實、適
用法律、罪名成立與否或於公平正義之維護或對被告之利益有重
大關係之一切證據，除認為不必要者外，均應詳為調查，然後基
於調查所得之心證以為判斷之基礎；茍與認定事實、適用法律有
重要關係，或於公平正義之維護或對被告之利益，有重大關係之
事項，在客觀上認為應行調查之證據，又非不易調查或不能調查
，而未依法加以調查，或證據雖已調查而其內容尚未明瞭者，即
與未經調查無異，如遽行判決，即屬刑事訴訟法第三百七十九條
第十款所稱之當然違背法令。上訴人辯稱係受僱於「李文耀」，
依其指示交付黃順安身分證影本、印章給許添宏等語。證人許添
宏、已判刑確定之共同被告葉再雄亦均供稱確有「李文耀」其人
。原判決既認「李文耀」為本件共犯，乃就此部分並未傳喚李文
耀，詳予調查審認，有證據調查未盡之違誤。(四)依原判決認定之
事實：上訴人明知無銷貨之事實，自八十九年十一月間起至九十
一年六月間止，與「李文耀」連續提供業務上登載不實之仁揮公
司發票予如原判決附表十一之二之廠商，幫助逃漏稅捐。上訴人
另領取泛百利企業有限公司、君豐實業有限公司統一發票，明知
無銷貨之事實，與葉再雄竟基於幫助他人逃漏稅捐及違反商業會
計法之概括犯意，自八十九年間起至九十一年六月間止，連續提
供業務上登載不實之泛百利企業有限公司發票予如原判決附表二
十八之二之廠商，提供業務上登載不實之君豐實業有限公司發票
予如原判決附表二十九之二之廠商，幫助逃漏稅捐等情。惟理由
欄並未說明其認定此部分犯罪期間所憑之依據，亦嫌理由不備。
上訴意旨執以指摘原判決不當，非無理由，應認原判決仍有撤銷
發回更審之原因。另檢察官移送本院併辦部分（台灣雲林地方法
院檢察署九十五年度偵字第二四二七號）是否為起訴效力所及，
應併予審酌。
據上論結，應依刑事訴訟法第三百九十七條、第四百零一條，判
決如主文。
中　　華　　民　　國　九十六　年　　七　　月　二十七　日
                      最高法院刑事第九庭
                          審判長法官  洪　清　江
                                法官  石　木　欽
                                法官  李　伯　道
                                法官  林　勤　純
                                法官  陳　晴　教
      本件正本證明與原本無異
                                      書  記  官
中　　華　　民　　國　九十六　年　　八　　月　　六　　日
                                                   Ａ
